【裁判字號】    88,上訴,4156
【裁判日期】    890308
【裁判案由】    偽造文書
【裁判全文】
臺灣高等法院刑事判決                          八十八年度上訴字第四一五六號
    上  訴  人
    即  被  告  己○○
    選任辯護人  顏武男
右上訴人因偽造文書案件，不服臺灣桃園地方法院八十八年度訴字第三四二號，中華
民國八十八年九月十五日第一審判決（起訴案號：臺灣桃園地方法院檢察署八十七年
度偵字第一四○二二號）提起上訴，本院判決如左：
    主  文
原判決撤銷。
己○○無罪。
    理  由
一、公訴意旨略以：被告己○○前因詐欺案件，經本院判處有期徒刑十月確定，於民
    國八十年十一月四日執行完畢，猶不知悔改，復於八十四年七月間，與辛○○、
    王清重二人，就辛○○、藍素真、林建和、乙○○、庚○○、丁○○、吳優色（
    已改姓名為甲○○）、戊○○、丙○○等人所共有，坐落於桃園縣新屋鄉○○段
    甲頭厝小段六五三、六五四、六五五、六五六地號四筆土地，簽定合建契約書，
    然其未經辛○○等地主之同意，於八十五年三月間，基於單一之犯意，接續偽造
    辛○○、藍素真、林建和、乙○○、庚○○、丁○○、吳優色、戊○○、丙○○
    等人之印章，並以接續偽蓋於土地使用權同意書之方式而偽造私文書，復委由不
    知情之陳銘傑，持上開土地使用權同意書至桃園縣政府申請建築執照而行使該私
    文書，足以生損害於辛○○、藍素真、林建和、乙○○、庚○○、丁○○、吳優
    色、戊○○、丙○○，嗣於八十七年八月間，辛○○至桃園縣政府查詢相關資料
    時，始知上情。因認被告己○○涉犯刑法第二百十六條、第二百十條之行使偽造
    私文書罪嫌云云。
二、按犯罪事實應依證據認定之，無證據不得推定其犯罪事實；又不能證明被告犯罪
    者，應諭知無罪之判決，刑事訴訟法第一百五十四條、第三百零一條第一項分別
    定有明文。復按認定犯罪事實所憑之證據，雖不以直接證據為限，間接證據亦包
    括在內；然而無論直接或間接證據，其為訴訟上之證明，須於通常一般之人均不
    致有所懷疑，而得確信其為真實之程度者，始得據為有罪之認定，倘其證明尚未
    達到此一程度，而有合理之懷疑存在時，事實審法院復已就其心證上理由予以闡
    述，敘明其如何無從為有罪之確信，因而為無罪之判決，尚不得任意指為違法；
    又告訴人之告訴，本以使被告受刑事訴追為目的，故其陳述是否與事實相符，自
    應調查其他證據，以資審認，苟其所為攻擊之詞，尚有瑕疵，則在此瑕疵未予究
    明以前，即不能遽採為斷罪之基礎；再認定犯罪事實應依證據，為刑事訴訟法所
    明定，故被告否認犯罪事實所持之辯解，縱屬不能成立，仍非有積極證據足以證
    明其犯罪行為，不能遽為有罪之認定，此有最高法院七十六年臺上字第四九八六
    號判例、最高法院六十九年臺上字第一五三一號判決、最高法院三十年度上字第
    一八三一號判例可資參照。
三、本件公訴人認被告己○○涉有右揭罪嫌，係以告訴人之指述，及證人即建築師陳
    銘傑結證稱：土地使用權同意書上之地主姓名、地址係伊寫好，於八十五年間交
    與己○○，數日後己○○將該同意書交還伊持向桃園縣政府申請建照時，同意書
    上地主之印章業已蓋好，起造人名冊亦己○○交予伊等語，核與證人王重清證稱
    ：伊僅代表地主簽約，其餘之事不負責等情相符，參以證人林建和結證稱：於八
    十五年三月間，伊將系爭土地賣與王重清等語，足徵共有人林建和於八十五年三
    月間以價賣土地之應有部分，且參諸上揭合建契約書第二十六條（起訴書誤載為
    二十四條）規定房屋起造人由雙方各自提供造冊，然被告交陳銘傑持向桃園縣政
    府申請建照所用之起造人名冊，均係被告所提供之人，衡情土地共有人若知起造
    人中未有地主所提供之人，為保障權益，必不同意被告使用土地，復衡諸被告於
    偵訊中，先以伊持同意書給地主蓋章，後改稱係地主王重清將同意書交陳銘傑，
    其前後反覆之詞，是足證其畏罪情虛，此外復有土地使用權同意書影本，土地登
    記謄本、契約書影本各一份在卷可考云云，為其論據。惟訊據上訴人即被告己○○則堅決否認有何行使偽造私文書犯行，辯稱：該起造人名冊雖然是伊提供給建
    築師，但這是經過地主同意的，且伊並沒有經手土地使用權同意書，應該是王清
    重交給建築師的，因系爭土地係經仲介才與地主簽訂合建契約，而地主先前就有
    要自己興建之準備，且已經出具土地使用權同意書，否則不可能還有藍素真及林
    建和的名字，因他們二人事後都將土地賣掉了，本件純係合建房屋糾紛，與偽造
    文書無關等語。
四、經查：
  (一)被告己○○於八十四年七月十九日，與辛○○、王清重二人，就辛○○、藍素真
    、林建和、乙○○、庚○○、丁○○、吳優色、戊○○、丙○○等人所共有，坐
    落於桃園縣新屋鄉○○段甲頭厝小段六五三、六五四、六五五、六五六地號四筆
    土地所簽定之合建契約書（見偵查卷第六十二頁至第六十八頁）第二十六條前段
    雖記載：「房屋之起造人由雙方各自提供造冊」等語，惟依同條但書記載：「但
    不得損及甲方（即辛○○、王清重及其他土地共有人）之稅捐，其稅捐由乙方（
    即己○○）負責繳納，如甲方合夥人（即土地其他共有人）提出異議時，則本條
    作廢」等語判斷，「由雙方各自提供造冊」等語，應係「得由雙方各自提供造冊
    」之意，即於不損及辛○○、王清重及其他土地共有人之稅捐或稅捐由己○○負
    責繳納且土地其他共有人未提出異議之情形下，並不排除由己○○單方提供起造
    人造冊之可能，是被告於偵訊時所辯稱：營業所得及契稅問題等，以後稅捐處會
    查起造人的稅捐問題，才由伊提供起造人等語（見偵查卷第二十五頁），是否全
    屬虛偽，即有合理之懷疑存在，尚不得以起造人均係被告所提供之人，即推論土
    地共有人若知起造人中未有地主所提供之人，為保障權益，必不同意被告使用土
    地，而遽認系爭土地使用權同意書為被告所偽造。
  (二)又房屋之起造人名義倘如告訴人所言，必須由雙方各自提供造冊，則告訴人未提
    供起造人名冊前，被告應無法申請建築執照並開始建築，而本件告訴人雖稱渠等
    並未出具系爭土地使用權同意書，且亦未提供起造人名冊云云，然被告於八十五
    年三月間已就上開土地向桃園縣政府工務局申請建造執照，經桃園縣政府工務局
    審核通過，並於八十五年五月四日發給桃縣工建執照字第四八一號建造執照，
    此有建造執照影本一紙（見本院卷附）在卷可稽，而該工程自八十五年六月開工
    ，八十七年八、九月完工，且建築期間告訴人均未曾就起造人名義產生異議等情
    ，亦據被告及告訴人辛○○於本院八十九年二月二十三日審判時所供明，衡情告
    訴人等既未提供起造人名冊，可見被告於上開土地開始建築時，豈有對此權益重
    大事項不提出異議之可能，況建造執照上已明確載明起造人為何人名義，而建造
    執照又為一般人所得申請閱覽，且依台灣省建築管理規則第二十二條第一項規定
    ，建造執照、雜項執照、拆除執照等核准之工程圖樣及說明書應置於施工地點並
    應影印一份張掛或張貼於施工地點之明顯處所。是告訴人既能輕易查知起造人名
    義為何，則倘非同意被告所提供之徐義財等六人為起造人，豈有於建築期間均未
    提出異議而至工程完工後始為異議之可能。再者，被告於上開房屋建築完成後，
    因所建房屋面積變更與原建築圖說不符，需申請變更設計，以便請領使用執照及
    分割土地，需地主再蓋用土地使用權同意書，而地主即告訴人辛○○、乙○○、
    庚○○、丁○○、甲○○（原姓名為吳優色）、戊○○、丙○○等人及地主鄭碧
    韶（原藍素真、林建和應有部份已賣予鄭碧韶）於八十七年八月間又再蓋用土地
    使用權同意書四紙交付被告使用，此有土地使用權同意書影本四紙附卷（見本院
    卷）可稽，並經證人即代理申請變更設計之建築師陳銘傑於原審證述屬實（見原
    審卷第二十九頁背面），益證倘非告訴人原已同意被告所提供之徐義財等六人為
    起造人，豈有再蓋用另四份土地使用權同意書之理，是告訴人指訴被告所提供之
    起造人名冊未經渠等同意；八十五年三月八日所出具之土地使用權同意書係由被
    告所偽造等情，是否屬實，顯有可疑。
  (三)證人即合建契約仲介人黃賢次於原審訊問時證稱：因王清重提及他們地主原來自
    己要蓋，後來因內部因素未蓋成，所以透過伊找到被告當建商，雙方因此簽訂合
    建契約，簽約時地主之資料、私章及建築圖都已放在建築師那邊，且簽合建契約
    時就有看到土地使用權同意書等語，經原審提示附於偵查卷第十四頁之系爭土地
    使用權同意書影本令證人黃賢次辨認後，證人黃賢次又證稱：簽合建契約時所看
    到的土地使用權同意書就是卷附的那份同意書；簽約時有看到起造人名冊，至於
    起造人方面都由被告提供是經地主（應為地主之代理人）王清重同意的等語（見
    原審卷第三十七頁），查證人黃賢次為雙方之仲介人，並由雙方各提供新台幣十
    五萬元及二十萬元為仲介佣金，其證言應不至於偏頗被告，再衡以證人鐘阿財於
    原審證稱：告訴人辛○○原先有意自己興建系爭土地，曾向伊租屋等語（見原審
    卷第七十頁背面）；而證人即建築師陳銘傑於原審證稱：王清重及辛○○等地主
    當初想自己蓋房子曾找伊之事務所規劃等語；復經本院向桃園縣政府工務局調閱
    八十五年桃縣工建執照字第四八一號建造執照全卷，卷內所附「結構計算書」
    及鄰地所有權人姜連添所出具，內容為同意提供其所有桃園縣新屋鄉○○段甲頭
    厝小段六○九地號部分土地供作道路永久使用之「同意書」，分別係於八十一年
    三月二日製作及八十二年八月三日出具，核證人黃賢次之證言與事實相符，應可
    採信。
    綜上所述，本件並無達通常一般之人均不致有所懷疑，而得確信系爭土地使用權
    同意書確為被告所偽造之確切證據，此外復查無其他積極證據足以證明被告確有
    偽造及行使偽造私文書之犯行，揆諸上訴法條及判例要旨，自屬不能證明被告犯
    罪。至被告辯稱：伊並沒有經手土地使用權同意書，應該是王清重交給建築師的
    云云，雖與證人即建築師陳銘傑於原審證稱：當時我們事務所先將地主之資料填
    好，再交由己○○處理，至於己○○如何取得地主之用印，伊不清楚，之後也是
    己○○將上開同意書交給伊，而上面地主已蓋好印章等語（見原審卷第二十九頁
    ）不符，惟證人陳銘傑既對於被告如何取得地主之用印並不清楚，自不得以其證
    述系爭土地使用權同意書係由被告交付用以辦理建造執照等情，而遽認系爭土地
    使用權同意書為被告所偽造，再者，本件既無積極證據足以證明被告犯罪，已如
    上述，縱被告否認犯罪事實所持之辯解不能成立，亦不能遽為有罪之認定，依此
    則證人陳銘傑所為證言即不能採為對被告不利之認定。
五、原審不察，僅憑告訴人之指訴及被告之辯解與證人陳銘傑之證言不符，即據以論
    處被告犯行，尚非允洽，被告上訴意旨執此指摘原判決不當，為有理由，應由本
    院將原判決予以撤銷，並諭知被告無罪。
據上論斷，應依刑事訴訟法第三百六十九條第一項前段、第三百六十四條、第三百零
一條第一項，判決如主文。
本案經檢察官楊楚猛到庭執行職務。
中     華     民     國    八十九   年       三       月       八       日
                             臺灣高等法院刑事第二十庭
                                 審判長法  官  房  阿  生
                                       法  官  胡  泉  田
                                       法  官  雷  元  結
右正本證明與原本無異。
如不服本判決應於收受送達後十日內向本院提出上訴書狀，其未敘述上訴之理由者並
得於提起上訴後十日內向本院補提理由書（均須按他造當事人之人數附繕本）。
                                       書記官  梁  雅  華
中     華     民     國    八十九   年       三       月      十三      日


司法院資訊處製作；財團法人民間司法改革基金會備份。
